臺北高等行政法院判決
　　　　　　　　　　　　　　　　　　 93年度訴字第01308號
　　　　　　　　　　　　　　　.
原　　　告　甲○○
訴訟代理人　乙○○
被　　　告　勞工保險局
代　表　人　丙○總經理）住同.
訴訟代理人　戊○○兼送達代收.
　　　　　　丁○○
上列當事人間因勞工保險條例事件，原告不服行政院勞工委員會
中華民國93年2月23日勞訴字第0920067954號訴願決定，提起行
政訴訟。本院判決如下：
    主  文
原告之訴駁回。
訴訟費用由原告負擔。
    事  實
一、事實概要：緣本件原告因復發性腦血管病變併兩側肢體偏癱
    ，於民國（下同）92年4月15日審定成殘，92年4月18日向被
    告申請殘廢給付，經被告審核，認原告殘廢程度符合勞工保
    險殘廢給付標準表第7項第3等級，原應按該等級發給840日
    殘廢給付，惟應扣除原告前於90年5月間因同一保險事故已
    領取之第8項第7等級440日殘廢給付，乃於92年4月30日核定
    實發400日殘廢給付計新臺幣（下同）220,000元在案。嗣原
    告於92年5月9日申請老年給付，經被告審查，原告保險年資
    合計15年又205日，依規定原應核發17個月老年給付計280,5
    00元，惟查原告已於91年4月23日退職，並於是日申報退保
    ，保險效力應於當日終止，原告前於92年4月15日審定成殘
    ，係屬保險效力終止後事故，依勞工保險條例第19條第1項
    規定，應不予給付，前已領取之400日殘廢給付220,000元應
    予繳回，為簡化作業程序，被告乃以92年6月16日以保給殘
    字第09260395130號函（下稱系爭處分）核定將應予繳回之
    殘廢給付逕改移作老年給付之一部，即自應發老年給付280,
    500元中扣除應繳還殘廢給付220,000元，計實發60,500元。
    原告不服，向勞工保險監理委員會申請審議，經審定駁回後
    ，提起訴願，亦遭駁回，遂提起本件行政訴訟。
二、兩造聲明：（原告未於準備程序期日及言詞辯論期日到場，
    聲明及陳述依其起訴狀記載）
  (一)原告聲明求為判決：
    1.訴願決定及原處分均撤銷。
    2.被告應給付原告400日之殘廢給付，並自民國92年4月29日
      起至給付之日止，按年利率5%計算之利息。
　(二)被告聲明求為判決：駁回原告之訴。
三、兩造之主張：
甲、原告主張之理由：
一、按勞工保險條例第53條第1項規定：「被保險人因普通傷害
    或罹患普通疾病，經治療終止後，如身體遺存障害，適合殘
    廢給付標準表規定之項目，並經保險人自設或特約醫院診斷
    為永久殘廢者，得按其平均月投保薪資，依同表規定之殘廢
    等級及給付標準，1次請領殘廢補助費，．．．。」同條例
    第20條第2項規定：「被保險人依前項規定連續請領保險給
    付期間內，因同一傷病及其引起之疾病致殘廢或死亡者，仍
    得請領殘廢給付或死亡給付。其非因病癒而經保險人自設或
    特約醫院同意出院後，在保險效力停止之日起1年內，因同
    一傷病及其引起之疾病致殘廢或死亡者亦同。」
二、又同條例第57條規定：「被保險人領取殘廢給付，不能繼續
    從事工作者，其保險效力即行終止。」即只有領取殘廢給付
    並不能連續工作者，其保險效力始為終止，斷非已領取老年
    給付者，其保險效力已終止。故被告依照內政部65年10月15
    日台內社字第704189號函釋「勞工保險條例第27條（現行條
    文為第20條）所稱『脫離保險』（現修正為「保險效力停止
    」）一詞，係指被保險人因暫時喪失投保條件俟投保條件恢
    復仍可繼續參加保險者而言，而被保險人請領老年給付．．
    ．同時辦理退保者，保險已告終止，自不得再申領傷害給付
    （現修正為傷病給付）。」認定領取老年給付者，保險效力
    即為終止，係為增加法律所無之限制，已違反法律保留原則
    應屬無效。
三、依行政院勞工委員會（以下簡稱勞委會）87年3月31日台87
    勞保二字第012789號函釋「凡領取老年給付者，再受僱於勞
    工保險投保單位之勞工，投保單位得為其辦理參加職業災害
    保險。」另勞委會79年4月17日台79勞保一字第29953號函釋
    及79年6月26日台79勞保一字第13392號函釋規定「已領取第
    1、第2及第3等級殘廢給付之勞保被保險人，日後如能從事
    工作再參加勞工保險時，已領之殘廢給付不必繳回，並應自
    重新投保時起算其勞工保險之年資。」，查上開函釋雖與本
    案無關，惟均顯示領取老年給付非保險效力終止之原因。
四、再依公平正義原則，依勞委會88年12月1日台88勞保三字第
    51092號函釋略以「．．．原勞保被保險人離職退保時不論
    有無領取老年給付，於離職退保後，始診斷為職業病並審定
    成殘者，得請領殘廢給付。」可見並無領取老年給付後保險
    效力即終止，而不得再領取殘廢給付之情形，鈞院91年度訴
    字第1146號判決亦有相同見解。
乙、被告主張之理由：
一、按「被保險人或其受益人，於保險效力開始後，停止前發生
    保險事故者，得依本條例規定，請領保險給付。」「被保險
    人在保險有效期間所發生之傷病事故，於保險效力停止後，
    必須連續請領傷病給付或住院診療給付者，1年內仍可享有
    該項保險給付之權利，．．．。被保險人依前項規定連續請
    領保險給付期間內，因同一傷病及其引起之疾病致殘廢或死
    亡者，仍得請領殘廢給付或死亡給付。其非因病癒而經保險
    人自設或特約醫院同意出院後，在保險效力停止之日起1年
    內，因同一傷病及其引起之疾病致殘廢或死亡者亦同。」「
    被保險人已領取老年給付者，不得再行參加勞工保險。」勞
    工保險條例第19條第1項、第20條及第58條第2項分別定有明
    文。又「勞工保險條例第27條（現行條文為第20條）所稱『
    脫離保險』（現修正為「保險效力停止」）一詞，係指被保
    險人因暫時喪失投保條件俟投保條件恢復仍可繼續參加保險
    者而言，而被保險人請領老年給付．．．同時辦理退保者，
    保險已告終止，自不得再申領傷害給付（現修正為傷病給付
    ）。」「查勞工保險殘廢給付與老年給付，同為保障被保險
    人因殘廢不能工作或年老工作收入短缺後之生活所給予金錢
    支助，被保險人退職，依規定退保，並請領老年給付者，其
    保險效力已終止，與勞工保險條例第20條規定『保險效力停
    止』要件不符，自不得再請領殘廢給付」亦經前勞工行政中
    央主管機關內政部65年10月15日台內社字第704189號函及勞
    委會）89年12月30日台89勞保三字第0057595號函釋在案。
二、本案並無勞工保險條例第20條之適用，按勞工保險條例第20
    條係指被保險人因離職等原因保險效力暫時停止之情形，對
    於因領取老年給付而保險效力永久終止之情形則不適用，此
    觀諸前揭內政部及勞委會函釋即明，最高行政法院89年度判
    字第3371號及90年度判字第2067號判決亦同此見解，可資參
    照。
三、原告另訴稱勞委會在政策上已放寬領取老年給付者可以再參
    加職災保險，顯示領取老年給付非保險效力終止之原因云云
    ，惟按已領取老年給付者，原不得再行參加勞工保險，此勞
    工保險條例第58條第2項規定至明，勞委會為鼓勵已領取老
    年給付之勞工再投入勞動市場，於87年3月31日以台87勞保
    三字第012789號函釋政策放寬，對已領取老年給付者如再受
    僱，投保單位得為其辦理參加職業災害保險（不含普通事故
    保險），此乃係另一新成立之保險關係，與其原已終止之勞
    工保險關係不同，不應混為一談，併予敘明。
四、另查原告主張依勞委會88年12月1日台88勞保三字第0051092
    號函釋，勞保被保險人離職退保時不論有無領取老年給付，
    於離職退保後始診斷為職業病並審定成殘者，得請領殘廢給
    付云云，惟查原告係因腦血管病變審定成殘，所患為普通疾
    病，非職業病，與上開函釋不符，並無該函釋之適用。
    理  由
壹、程序方面：
一、本件原告經合法通知，無正當理由而未於言詞辯論期日到場
    ，核無行政訴訟法第218條、民事訴訟法第386條各款所列情
    形，爰依被告之聲請，由其一造辯論而為判決。
二、本件原告起訴後，被告之代表人已由廖碧英變更為蔡吉安再
    變更為丙○，茲由新任代表人具狀聲明承受訴訟，核無不合
    ，應予准許，先為明。
貳、實體方面：
一、按「被保險人或其受益人，於保險效力開始後，停止前發生
    保險事故者，得依本條例規定，請領保險給付。」「被保險
    人在保險有效期間所發生之傷病事故，於保險效力停止後，
    必須連續請領傷病給付或住院診療給付者，1年內仍可享有
    該項保險給付之權利；傷病給付期限依第35條及第36條之規
    定；住院診療之被保險人經保險人自設或特約醫院認為可出
    院療養時應即出院。被保險人依前項規定連續請領保險給付
    期間內，因同一傷病及其引起之疾病致殘廢或死亡者，仍得
    請領殘廢給付或死亡給付。其非因病癒而經保險人自設或特
    約醫院同意出院後，在保險效力停止之日起1年內，因同一
    傷病及其引起之疾病致殘廢或死亡者亦同。」「被保險人因
    殘廢不能繼續從事工作，而同時具有請領殘廢給付及老年給
    付條件者，得擇一請領殘廢給付或老年給付。」「被保險人
    已領取老年給付者，不得再行參加勞工保險。」「被保險人
    領取殘廢給付，不能繼續從事工作者，其保險效力即行終止
    。」勞工保險條例第19條第1項、第20條、第21條之1、第57
    條及第58條第2項分別定有明文。又「依本條例第53條及第5
    4條規定，請領殘廢給付者，以全民健康保險特約醫院或診
    所診斷為永久殘廢或永不能復原之當日為本條例第30條所定
    得請領之日。」同條例施行細則第78條第1項所明定。「勞
    工保險條例第27條（現行條文為第20條）所稱『脫離保險』
    （現修正為『保險效力停止』）一詞，係指被保險人因暫時
    喪失投保條件俟投保條件恢復仍可繼續參加保險者而言，而
    被保險人請領老年給付．．．同時辦理退保者，保險已告終
    止，自不得再申領傷害給付（現修正為傷病給付）。」復為
    前勞工行政中央主管機關內政部65年10月1日台內社字第704
    189號函釋在案。另按「有關勞保被保險人於加保有效期間
    因傷病門診診療，於保險效力停止之日起1年內因同一傷病
    致殘廢或死亡，得依勞工保險條例第20條規定核發殘廢或死
    亡給付，．．．。」為勞委會87年4月30日勞保二字第01778
    9號函所明釋。核上開函釋與勞工保險條例相關規定意旨無
    違，被告辦理相關案件，自得據之適用。
二、本件原告因復發性腦血管病變於92年4月15日審定成殘，92
    年4月18日檢據向被告申請普通疾病殘廢給付，案經被告以
    其殘廢程度符合勞工保險殘廢給付標準表第7項第3等級，原
    應按該等級發給840日普通疾病殘廢給付，惟應扣除原告前
    於90年5月間因同一保險事故已領取之第8項第7等級440日普
    通疾病殘廢給付，故於92年4月30日核定實發400日普通疾病
    殘廢給付計220,000元在案。嗣原告以「91年4月23日」自鋐
    龍鞋業股份有限公司退職退保，於92年5月9日檢據向被告申
    請老年給付。案經被告審查，按其保險年資合計15年又205
    日，依規定原應核發17個月老年給付計280,500元，惟查原
    告因復發性腦血管病變於92年4月15日審定成殘，係屬保險
    效力終止後事故，依勞工保險條例第19條第1項規定，前所
    領取廢給付應改核不予給付，其已領取之400日普通疾病殘
    廢給付220,000元應予繳回，為簡化作業程序，被告乃以系
    爭處分核定將應予繳回之殘廢給付逕改移作老年給付之一部
    ，即自應發老年給付280,500元扣除已領取之普通疾病殘廢
    給付220,000元，計實發60,500元。原告不否認其已領取老
    年給付，惟訴稱領取老年給付非保險效力終止之原因云云。
三、揆諸上揭勞工保險條例第58條第2項、勞工保險條例施行細
    則第78條第1項之規定及內政部65年10月1日台內社字第7041
    89號函釋，得知被保險人請領老年給付同時辦理退保者，保
    險效力已告終止，其於離職退保後始審定成殘者自亦不得依
    該條例規定申請殘廢給付。次按勞工保險條例第20條係指被
    保險人因離職等原因保險效力暫時停止之情形，對於因領取
    老年給付而保險效力永久終止之情形乃不適用。本件原告91
    年4月23日即自鋐龍鞋業股份有限公司退職退保，92年4月15
    日因復發性腦血管病變審定成殘並經被告於92年4月30日核
    定發給400日普通疾病殘廢給付計220,000元在案，其雖於92
    年5月9日始向被告機關申請老年給付，惟其保險效力溯自91
    年4月23日退職退保當日即告終止，即其與被告間勞工保險
    之權利義務關係自是日即已消滅，則其92年4月15日因復發
    性腦血管病變審定成殘，係屬保險效力終止後事故，依勞工
    保險條例第19條第1項規定，前所領取普通疾病殘廢給付220
    ,000 元應改核不予給付而應予繳回。是被告為簡化作業程
    序，將應予繳回之普通疾病殘廢給付逕改移作老年給付之一
    部，即自應發老年給付280,500元扣除已領取之普通疾病殘
    廢給付220,000元，計實發60,500元，依法並無不合，且本
    件並無勞工保險條例第20條之適用甚明。至原告認上揭領取
    老年給付者，保險效力即為終止之函釋，已違反法律保留原
    則應屬無效云云，惟查依勞工保險條例第21條之1、第57條
    、第58條第2項等相關規定觀之，被保險人已領取老年給付
    者，其與被告間勞工保險之權利義務關係業已終止而消滅，
    上開函釋與母法勞工保險條例規定相符，與憲法規定亦無違
    ，自得適用。
四、另查本件原告雖於離職退保後治療終止診斷為殘廢，惟所患
    係普通疾病，核與勞委會88年12月1日台88勞保三字第00510
    92號函釋之勞保被保險人無論於退保若干年後或離職退保時
    不論有無領取老年給付或離職退保前已領取普通傷病殘廢給
    付，於離職退保後始診斷為職業病並審定成殘者，始得請領
    職業災害保險給付規定未合。又原告保險效力自其申請老年
    給付於91年4月23日退職退保當日即告終止，與被告間勞工
    保險之權利義務關係業已消滅，依前揭規定不得再行參加勞
    工保險。自與勞委會79年4月17日台79勞保一字第29953號函
    釋及79年6月26日台79勞保一字第13392號函釋規定「．．．
    依勞工保險條例第57條規定領取重度（第1、第2、第3等級
    ）殘廢給付完全喪失工作能力不能從事工作之被保險人，其
    不能繼續從事工作，保險效力終止後，如因復健工作能力並
    實際從事工作，仍得依規定再行加保，其已領之殘廢給付不
    必繳回，．．．。」及87年4月30日台87勞保二字第017789
    號函釋規定「有關勞保被保險人於加保有效期間因傷病門診
    診療，於保險效力停止之日起1年內因同一傷病致殘廢或死
    亡，得依勞工保險條例第20規定核發殘廢給付或死亡給付，
    ．．．。」之要件不符。
五、至原告另訴稱勞委會在政策上已放寬領取老年給付者可以再
    參加職災保險，顯示領取老年給付非保險效力終止之原因云
    云，惟按已領取老年給付者，原不得再行參加勞工保險，此
    勞工保險條例第58條第2項規定至明，勞委會為鼓勵已領取
    老年給付之勞工再投入勞動市場，於87年3月31日以台87勞
    保三字第012789號函釋政策放寬，對已領取老年給付者如再
    受僱，投保單位得為其辦理參加職業災害保險（不含普通事
    故保險），此乃係另一新成立之保險關係，與其原已終止之
    勞工保險關係不同，不應混為一談，併予敘明。
六、綜上所述，原告之主張，並無可採。原處分否准原告殘廢給
    付之申請，認事用法均無違誤，審議審定及訴願決定予以維
    持，亦無不合，原告訴請如聲明所示，為無理由，應予駁回
    。
據上論結，本件原告之訴為無理由，爰依行政訴訟法第218條、
第98條第3項前段、民事訴訟法第385條第1項前段，判決如主文
。
中　　華　　民　　國　　94　　年　　  6　　月　　9　　日
                       第一庭審判長法  官　姜素娥
                                   法  官  陳國成
                                   法  官  陳秀
上為正本係照原本作成。
如不服本判決，應於送達後20日內，向本院提出上訴狀並表明上
訴理由，如於本判決宣示後送達前提起上訴者，應於判決送達後
20日內補提上訴理由書（須按他造人數附繕本）。
中　　華　　民　　國　　94　　年　　  6　　月　　9　　日
 　　  　　　　　　　 　　  　     書記官  呂美玲
